---
title: "Brazil / Europe ANS Performance Dashboard"
subtitle: "Guia de Funcionamento e Roadmap de Dados"
author: "DECEA / EUROCONTROL PBWG"
date: today
lang: pt
format:
  html:
    toc: true
    toc-depth: 3
    toc-title: "Sumário"
    number-sections: true
    theme: cosmo
    code-fold: true
    embed-resources: true
execute:
  echo: false
  warning: false
  message: false
---

```{r setup}
library(dplyr)
library(tidyr)
library(ggplot2)
library(knitr)
library(kableExtra)
```

# Introdução

Este documento descreve o **Brazil / Europe ANS Performance Dashboard**, uma
aplicação interativa desenvolvida em R Shiny para comparação de desempenho
operacional de Navegação Aérea entre Brasil (DECEA) e Europa (EUROCONTROL).

O dashboard é baseado no relatório conjunto
*"Comparison of Operational Air Navigation System Performance: Brazil / Europe,
2019–2025"*, produzido pelo **Performance Benchmarking Working Group (PBWG)**,
e tem como objetivo principal apoiar o processo de **aquisição e acompanhamento
de dados** entre as duas regiões, tornando os indicadores do relatório
acessíveis de forma interativa e atualizada.

## Contexto

Em 2025, o Brasil processou aproximadamente **2,1 milhões de voos controlados**,
representando cerca de 19% do tráfego europeu no mesmo período. A diferença de
escala — com a Europa operando com uma densidade de tráfego cerca de quatro vezes
maior — é uma das principais características estruturais que explicam as
variações de desempenho documentadas ao longo do relatório.

O dashboard permite visualizar essas diferenças de forma dinâmica, comparar
aeroportos de estudo individualmente, e acompanhar a evolução temporal de cada
indicador.

# Como Executar o Dashboard

## Pré-requisitos

- **R** versão ≥ 4.1
- **RStudio** (recomendado) ou qualquer terminal R

## Instalação

```r
# Execute uma única vez para instalar os pacotes necessários
source("setup.R")
```

Os pacotes instalados são:

| Pacote | Função no dashboard |
|--------|-------------------|
| `shiny` | Framework da aplicação web |
| `bslib` | Tema e layout moderno (Bootstrap 5) |
| `dplyr` / `tidyr` | Manipulação e transformação de dados |
| `ggplot2` | Geração de todos os gráficos |
| `lubridate` | Parsing de datas |
| `scales` | Formatação de eixos |
| `DT` | Tabelas interativas |
| `zoo` | Média móvel para séries temporais |

## Iniciar o Dashboard

```r
shiny::runApp()
```

O dashboard abre automaticamente no navegador padrão.

# Estrutura do Dashboard

O dashboard é organizado em **8 abas**, cada uma focada em uma área de desempenho.

## Overview {#sec-overview}

**Objetivo:** visão executiva com os principais números e tendência geral de tráfego.

Contém:

- **KPI cards** — total de voos controlados em 2025 no Brasil e na Europa,
  número de aeroportos de estudo
- **Gráfico de tráfego diário** — média móvel de 7 dias do número de voos
  por dia para ambas as regiões (2023–2025)
- **Distribuição DAIO** — participação percentual de cada tipo de operação
  (Doméstico/Regional, Partidas, Chegadas, Sobrevoos) em 2025

## Traffic {#sec-traffic}

**Objetivo:** análise do volume de tráfego com granularidade diária e segmentação
por tipo de operação.

Filtros disponíveis:

- Região (BRA, EUR ou ambas)
- Segmento de voo (Total, Doméstico/Regional, Partidas, Chegadas, Sobrevoos)

Contém:

- Gráfico de série temporal diária com média móvel 7 dias
- Tabela de totais anuais por região

## Punctuality {#sec-punctuality}

**Objetivo:** análise da pontualidade de chegadas e partidas nos 24 aeroportos
de estudo, desagregada em cinco bandas temporais.

As **cinco bandas de pontualidade** seguem a definição do relatório PBWG:

| Banda | Definição |
|-------|-----------|
| Early > 15 min | Chegou/partiu mais de 15 min antes do horário |
| Early 5–15 min | Chegou/partiu entre 5 e 15 min antes |
| Within ± 5 min | Dentro da janela de pontualidade (on-time) |
| Late 5–15 min | Chegou/partiu entre 5 e 15 min atrasado |
| Late > 15 min | Chegou/partiu mais de 15 min atrasado |

Filtros disponíveis:

- Fase (Chegada / Partida)
- Ano
- Região (Brasil, Europa ou ambas)

Contém:

- Gráfico de barras empilhadas com distribuição percentual por aeroporto
- Gráficos de % dentro da janela ±15 min separados por região

> **Destaque do relatório:** em 2025, a pontualidade de partidas no Brasil
> atingiu 81% dos voos dentro da janela de ±15 min, contra 66% na Europa.
> Por outro lado, os aeroportos brasileiros apresentam alta proporção de
> chegadas "significativamente antecipadas" (29%), sugerindo uso de buffers
> conservadores nos horários programados.

## Capacity {#sec-capacity}

**Objetivo:** análise da capacidade declarada e dos índices de utilização dos
aeroportos de estudo no período 2019–2025.

Os indicadores apresentados são:

| Indicador | Definição |
|-----------|-----------|
| `MAX_CAP` | Capacidade de pico declarada (movimentos/hora) |
| `BLI` | *Busy-Level Index* — proporção de horas com demanda > 20% da capacidade |
| `PLI` | *Peak-Level Index* — proporção de horas com demanda > 80% da capacidade |

Filtros disponíveis:

- Região
- Intervalo de anos

Contém:

- Ranking de capacidade declarada por aeroporto
- Evolução do BLI e PLI ao longo do tempo

## Taxi & ASMA {#sec-taxi}

**Objetivo:** monitoramento dos tempos adicionais de superfície, indicadores-chave
de eficiência tática nas operações de solo e sequenciamento de chegadas.

Os indicadores são calculados como o **desvio em relação ao tempo de referência
não impedido** (tempo que o voo levaria sem nenhuma restrição):

| Indicador | Fase | Definição |
|-----------|------|-----------|
| Taxi-Out adicional | Partida (DEP) | Tempo extra entre saída do gate e decolagem |
| Taxi-In adicional | Chegada (ARR) | Tempo extra entre pouso e chegada ao gate |
| ASMA adicional | Chegada | Tempo extra na área de sequenciamento (40 NM do aeroporto) |

> **Nota:** o ASMA está disponível apenas para aeroportos europeus nesta versão
> do dashboard.

Filtros disponíveis:

- Fase (Taxi-Out / Taxi-In)
- Região

## BRA-EUR Flows {#sec-flows}

**Objetivo:** análise das conexões inter-regionais entre Brasil e Europa.

Contém:

- **Ranking de pares de rotas** — evolução de rank dos pares entre aeroportos
  de estudo das duas regiões (2023–2025), identificando quais rotas ganharam
  ou perderam importância
- **Distribuição por região do mundo** — participação de cada região do mundo
  no tráfego internacional de partidas do Brasil e da Europa em 2025

> **Destaque:** em 2025, Madrid–Guarulhos (LEMD–SBGR) tornou-se o par de
> rota mais movimentado entre as duas regiões, ultrapassando Lisboa–Guarulhos
> (LPPT–SBGR) que liderava em 2024.

## Airport Comparison {#sec-comparison}

**Objetivo:** comparação direta e personalizada entre um aeroporto brasileiro
e um europeu, selecionados pelo usuário.

Contém:

- Distribuição de pontualidade (chegada ou partida) para cada aeroporto
  selecionado no ano escolhido
- **Curva de throughput ordenado** — número de chegadas por hora classificado
  do maior para o menor, mostrando a distribuição da pressão operacional ao
  longo dos anos (disponível para SBGR e LPPT, 2019–2025)

## Data {#sec-data}

**Objetivo:** acesso direto às tabelas de dados carregadas, para inspeção,
filtragem e exportação.

Tabelas disponíveis: Airports, Traffic daily, Punctuality, BLI/PLI,
Taxi/ASMA, Flow pairs.

# Aeroportos de Estudo

```{r airports-table}
airports <- tribble(
  ~ICAO, ~Nome, ~Cidade, ~Região,
  "SBBR","Brasília Int'l","Brasília","Brasil",
  "SBCF","Confins","Belo Horizonte","Brasil",
  "SBCT","Afonso Pena","Curitiba","Brasil",
  "SBEG","Eduardo Gomes","Manaus","Brasil",
  "SBGL","Galeão","Rio de Janeiro","Brasil",
  "SBGR","Guarulhos","São Paulo","Brasil",
  "SBKP","Viracopos","Campinas","Brasil",
  "SBPA","Salgado Filho","Porto Alegre","Brasil",
  "SBRF","Guararapes","Recife","Brasil",
  "SBRJ","Santos Dumont","Rio de Janeiro","Brasil",
  "SBSP","Congonhas","São Paulo","Brasil",
  "SBSV","Dep. Luís Eduardo Magalhães","Salvador","Brasil",
  "EDDF","Frankfurt","Frankfurt","Europa",
  "EDDM","Munich","Munique","Europa",
  "EGKK","Gatwick","Londres","Europa",
  "EGLL","Heathrow","Londres","Europa",
  "EHAM","Schiphol","Amsterdã","Europa",
  "LEBL","El Prat","Barcelona","Europa",
  "LEMD","Barajas","Madri","Europa",
  "LFPG","Charles de Gaulle","Paris","Europa",
  "LGAV","Eleftherios Venizelos","Atenas","Europa",
  "LPPT","Humberto Delgado","Lisboa","Europa",
  "LSZH","Kloten","Zurique","Europa",
  "LTFM","Istanbul Airport","Istambul","Europa"
)

airports |>
  kbl(caption = "24 aeroportos de estudo do relatório PBWG") |>
  kable_styling(bootstrap_options = c("striped","hover","condensed"),
                full_width = FALSE) |>
  pack_rows("Brasil", 1, 12) |>
  pack_rows("Europa", 13, 24)
```

# Fontes de Dados

Todos os arquivos em `data/` foram produzidos pelo **PBWG
(Performance Benchmarking Working Group)** a partir das bases de dados oficiais
de DECEA e EUROCONTROL/PRU, e utilizados no relatório de edição 2019–2025.

```{r data-sources-table}
tibble::tribble(
  ~Arquivo, ~Conteúdo, ~Período, ~Aba,
  "PBWG-BRA-network-traffic-2023-2025.csv",
    "Volume diário de voos BRA por segmento", "2023–2025", "Overview / Traffic",
  "PBWG-EUR-network-traffic-2023-2025.csv",
    "Volume diário de voos EUR por segmento", "2023–2025", "Overview / Traffic",
  "PBWG-BRA-EUR-daio-share-2025.csv",
    "Distribuição DAIO por região 2025", "2025", "Overview",
  "PBWG-BRA-punc-2025.csv",
    "Pontualidade diária BRA por aeroporto e fase", "2025", "Punctuality",
  "PBWG-EUR-punc-2025.csv",
    "Pontualidade diária EUR por aeroporto e fase", "2025", "Punctuality",
  "PBWG-EUR-PUNC-2024.csv",
    "Pontualidade EUR 2024", "2024", "Punctuality",
  "PBWG-EUR-PUNC-2023.csv",
    "Pontualidade EUR 2023", "2023", "Punctuality",
  "PBWG-EUR-LGAV-punc-2024.csv",
    "Pontualidade LGAV (Atenas) 2024 — complementar", "2024", "Punctuality",
  "PBWG-EUR-PUNC-LPPT-2019-2024.csv",
    "Histórico pontualidade LPPT (Lisboa) 2019–2024", "2019–2024", "Punctuality / Comparison",
  "PBWG-BRA-EUR-bli-pli-2019-2025.csv",
    "Capacidade declarada, BLI e PLI por aeroporto", "2019–2025", "Capacity",
  "PBWG-BRA-txxt-analytic-[ano]-ref2024-icao_ganp_p20.csv",
    "Tempos adicionais de taxi BRA (3 arquivos: 2023, 2024, 2025)", "2023–2025", "Taxi & ASMA",
  "PBWG-EUR-txxt-analytic-[ano]-ref2024-icao_ganp_p20.csv",
    "Tempos adicionais de taxi EUR (3 arquivos: 2023, 2024, 2025)", "2023–2025", "Taxi & ASMA",
  "PBWG-EUR-asma40-monthly-2023-2025-public.csv",
    "Tempo adicional ASMA mensal EUR (raio 40 NM)", "2023–2025", "Taxi & ASMA",
  "PBWG-BRA-EUR-study-flow-rank-2023-2025.csv",
    "Ranking de pares de rotas entre aeroportos de estudo", "2023–2025", "BRA-EUR Flows",
  "PBWG-BRA-EUR-world-region-departures-2025.csv",
    "Distribuição de partidas internacionais por região do mundo", "2025", "BRA-EUR Flows",
  "PBWG-BRA-EUR-ordered-throughput-LPPT-SBGR-2019-2025.csv",
    "Curva de throughput ordenado por hora (SBGR e LPPT)", "2019–2025", "Airport Comparison"
) |>
  kbl(caption = "Arquivos de dados e abas correspondentes no dashboard") |>
  kable_styling(bootstrap_options = c("striped","hover","condensed"),
                font_size = 12) |>
  column_spec(1, monospace = TRUE, width = "30em")
```

# Roadmap — Atualização Automática dos Dados

## Visão Geral

Atualmente, os arquivos CSV em `data/` foram gerados manualmente a partir das
bases de dados de DECEA e EUROCONTROL para a produção do relatório 2019–2025.

O próximo passo é **automatizar** a geração desses arquivos, permitindo que o
dashboard seja atualizado sem necessidade de intervenção manual a cada novo
período de dados.

## Arquitetura Planejada

```
Fontes de dados originais
(DECEA / EUROCONTROL PRU)
         │
         ▼
  Scripts R de extração
  e processamento
  (a serem adicionados)
         │
         ▼
  data/*.csv  ←── Arquivos lidos pelo dashboard
         │
         ▼
  app.R (Shiny Dashboard)
```

## Scripts Previstos

A tabela abaixo lista os scripts R que serão adicionados ao repositório para
regenerar cada conjunto de dados:

| Script (futuro) | Dados gerados | Status |
|-----------------|--------------|--------|
| `R/build_traffic.R` | Tráfego diário BRA e EUR | 🔲 Planejado |
| `R/build_punctuality.R` | Distribuições de pontualidade (buckets de minuto) | 🔲 Planejado |
| `R/build_taxi_asma.R` | Tempos adicionais de taxi e ASMA | 🔲 Planejado |
| `R/build_capacity.R` | Capacidade declarada, BLI e PLI | 🔲 Planejado |
| `R/build_flows.R` | Pares de rotas BRA-EUR e distribuição mundial | 🔲 Planejado |
| `R/build_throughput.R` | Curvas de throughput ordenado por aeroporto | 🔲 Planejado |
| `R/run_all.R` | Script mestre que executa todos os acima em sequência | 🔲 Planejado |

## Convenção de Nomenclatura dos Arquivos

Os arquivos seguem o padrão:

```
PBWG-{REG}-{indicador}-{período}-{referência}.csv
```

Exemplos:
- `PBWG-BRA-punc-2025.csv`
- `PBWG-EUR-txxt-analytic-2025-ref2024-icao_ganp_p20.csv`
- `PBWG-BRA-EUR-bli-pli-2019-2025.csv`

Os scripts de atualização deverão manter essa convenção para que o dashboard
os reconheça automaticamente.

## Formato dos Dados de Pontualidade

Os arquivos de pontualidade usam o formato de **buckets de minuto** do padrão
ICAO GANP. Cada linha representa um aeroporto × data × fase, com contagens por
faixa de minutos de desvio em relação ao horário programado:

```
ICAO, DATE, PHASE, N_VALID,
(-INF,-60], (-60,-55], ..., (-5,0], (0,5), ..., [55,60), [60,INF)
```

O dashboard agrega esses buckets nas cinco bandas padrão do PBWG.

## Próximos Passos

1. **Definir acesso às fontes** — estabelecer conexões com as bases de dados
   de DECEA e EUROCONTROL/PRU
2. **Desenvolver scripts de extração** — um script por indicador, seguindo a
   estrutura `R/build_*.R`
3. **Testar integração** — garantir que os arquivos gerados pelos scripts têm
   exatamente o mesmo schema dos arquivos atuais
4. **Automatizar execução** — configurar execução periódica (mensal ou após
   cada publicação de dados) via `R/run_all.R`
5. **Expandir cobertura** — adicionar ASMA para o Brasil, dados históricos de
   pontualidade BRA para anos anteriores a 2025, e novos indicadores (HFE, VFE)

---

# Informações Técnicas

## Dependências de Versão

```r
R >= 4.1
shiny >= 1.8
bslib >= 0.7
ggplot2 >= 3.5
dplyr >= 1.1
```

## Desempenho

O carregamento inicial do app processa arquivos que somam ~800 MB de dados CSV.
Em máquinas com ≥ 8 GB de RAM o tempo de inicialização é de aproximadamente
**15–30 segundos**. Após carregado, todas as interações são em memória e respondem
em menos de 1 segundo.

Para reduzir o tempo de carregamento em versões futuras, os dados poderão ser
pré-processados e salvos no formato `.rds` (nativo do R), que é lido cerca de
10× mais rápido que CSV.

## Referência

> DECEA / EUROCONTROL Performance Review Unit.
> *Comparison of Operational Air Navigation System Performance:
> Brazil / Europe, 2019–2025.*
> Performance Benchmarking Working Group (PBWG), 2025.
